ACORDAO-COMPLETO-2352585

ACÓRDÃO DE RELAÇÃO

ACÓRDÃO DE RELAÇÃO 3457/2019 ATA 16/2019 - SEGUNDA CÂMARA

Acórdão 3457/2019-TCU-Segunda Câmara
Considerando que os presentes autos tratam de representação, com pedido de cautelar suspensiva, formulada pela Exclusiva Aluguel de Veículos Ltda. EPP sobre possíveis irregularidades no Pregão Eletrônico 1/2018 promovido sob o valor global estimado de R$ 424.026,36 (Peça nº 3) pela Gerência Executiva do INSS em Vitória da Conquista – BA para a contratação “de serviços de locação de veículos incluindo motorista devidamente habilitado, para o transporte de pessoas a serviço do INSS – Parâmetro ‘A’, bem como para o transporte de materiais, documentos e pequenas cargas – Parâmetro ‘B’, atendendo, dessa forma, a demanda da Gerência Executiva do INSS em Vitória da Conquista e demais Unidades de sua abrangência”;
Considerando que, na peça exordial, ao aduzir que a sua proposta no referido pregão eletrônico fora inicialmente declarada vencedora, mas, após o julgamento do recurso administrativo manejado pela outra licitante (Mar & Mar Veículos ME) , o pregoeiro promoveu a subsequente inabilitação, a ora representante insurgiu-se contra o item 10.1.4.1 (c.4) do edital do aludido certame, pois faria referência à declaração a ser apresentada no anexo da proposta, mas não teria apresentado o modelo dessa declaração;
Considerando que o aludido item 10.1.4.1 (c.4) do Pregão Eletrônico 1/2018 requeria a apresentação de “declaração do licitante, acompanhada da relação de compromissos assumidos, conforme modelo constante do Anexo, de que um doze avos dos contratos firmados com a Administração Pública ou com a iniciativa privada vigentes na data apresentação da proposta não é superior ao patrimônio líquido do licitante que poderá ser atualizado na forma descrita na alínea "c.3",  (...) ”;
Considerando que, por intermédio do despacho do Ministro-Relator acostado à Peça nº 13, foi determinado que a unidade técnica promovesse a prévia oitiva da Gerência Executiva do INSS em Vitória da Conquista – BA, além da licitante porventura já sagrada vencedora no aludido certame, para que se pronunciassem, no prazo máximo de até 5 (cinco) dias úteis, sobre todas as falhas noticiadas nestes autos e, especialmente, sobre os seguintes indícios de irregularidade: (i) inabilitação da Exclusiva Aluguel de Veículos Ltda. no âmbito do Pregão Eletrônico 1/2018, sem a devida justificativa; e (ii) ausência do modelo de declaração previsto no item 10.1.4.1 (c.4) do edital, comprometendo a isonomia no certame;
Considerando que, em sua resposta, a Mar & Mar Veículos – ME afirmou que a ora representante não teria juntado a declaração acompanhada da relação de compromissos assumidos com a administração pública ou com a iniciativa privada para comprovar que a proposta então oferecida não seria superior ao seu patrimônio líquido, não se pronunciando, porém, sobre a ausência do modelo de declaração previsto no item 10.1.4.1 (c.4) do edital;
Considerando que, apesar de devidamente notificada pelo AR à Peça nº 19) sobre o Ofício 2451/2018 (Peça nº 15) , de 20/9/2018, a Gerência Executiva do INSS em Vitória da Conquista – BA manteve-se silente nos autos, não se manifestando no presente processo;
Considerando que, diante disso, ao negar a concessão da aludida cautelar (Peça nº 27) , ante a ausência dos pressupostos para a sua concessão, o Ministro-Relator determinou a audiência do gestor responsável pela Gerência Executiva do INSS em Vitória da Conquista – BA (João Ailton Bezerra Alves) e do pregoeiro (Javan de Melo Senna) para que se pronunciassem sobre todas as falhas noticiadas na presente representação;
Considerando que, em sua defesa, os responsáveis justificaram a omissão do modelo de declaração no edital em face da ausência do documento na própria minuta padrão fornecida pela administração central do INSS, ponderando que isso também teria ocorrido em outros editais lançados pela entidade;
Considerando que, a despeito de não ser possível constatar a veracidade da primeira afirmação, em face da indisponibilidade do link fornecido para a consulta (http://www-inss.prevnet/area/log/minutas-padrao-deedital/?menu_local=1&ol=) , restou comprovada a omissão do modelo de declaração de compromissos assumidos nos editais dos três pregões eletrônicos colacionados na peça de defesa e lançados, respectivamente, pelas Gerências Executivas do INSS em Feira de Santana, Juazeiro e São Paulo (Peça nº 33, p. 2) ;
Considerando que, ao analisar as razões de justificativa apresentadas pelo Sr. Javan de Melo Senna (Peças nº 33-34) e pelo Sr. João Ailton Bezerra Alves (Peça nº 35) , a unidade técnica assinalou que, “ainda que se alegue que a ausência de modelo de declaração exigida no subitem 10.1.4.1 (c.4) do edital possa induzir os participantes do certame à omissão do documento na fase de habilitação, vale lembrar que os anexos do edital são meramente exemplificativos, cabendo às licitantes observar todos os documentos necessários e exigíveis, sejam eles como anexos ou previstos no edital e necessários para cada etapa”;
Considerando, dessa forma, que as eventuais falhas porventura existentes na condução do certame não podem ser imputadas ao Sr. Javan de Melo Senna, como pregoeiro, nem ao Sr. João Ailton Bezerra Alves, como gerente executivo em Vitória da Conquista, já que o suscitado modelo de declaração não fazia parte da minuta padrão elaborada pela Procuradoria Especializada do INSS;
Considerando que a referida omissão do modelo de declaração de compromissos foi sanada pela Procuradoria Especializada do INSS, já que o edital do Pregão Eletrônico 6/2019 (Peça nº 40: mais recente certame promovido pela administração central do INSS) teve a abertura de propostas marcada para o dia 22/4/2019, contemplando como anexo o modelo de declaração de compromissos assumidos (Peça n°41) ;
Considerando, ainda, que não se vislumbrou a falta de competitividade no certame, diante da participação de 20 (vinte) licitantes, ofertando conjuntamente, na fase de disputa, mais de 100 (cem) lances (Peça nº 4) ;
Considerando, de todo modo, que a eventual falha na condução do aludido certame teria o impacto econômico de apenas R$ 6.659,68 (1,68% da contratação) , ante o acréscimo de valor oferecido pela licitante vencedora do Pregão Eletrônico 1/2018 (Mar & Mar Veículos Ltda.) em face da então proposta da ora representante;
Considerando, pelo exposto, que a presente representação deve ser considerada parcialmente procedente, sem prejuízo de o TCU enviar a correspondente determinação para a não prorrogação do subsequente contrato público, diante das falhas ora observadas no aludido certame;
Considerando, enfim, que o pedido de ingresso formulado pela Exclusiva Aluguel de Veículos Ltda. – EPP, como parte interessada no presente processo (Peça nº 1, p. 13) , deve ser indeferido, pois a requerente não demonstrou a sua razão legítima para intervir nos autos, nos termos do art. 146 do Regimento Interno do TCU;
Os Ministros do Tribunal de Contas da União, reunidos em Sessão de 2ª Câmara, ACORDAM, por unanimidade, com fundamento nos arts. 143, inciso V, alínea “a”, 235, 237, inciso VII e parágrafo único, e 250, inciso I, do Regimento Interno do TCU, aprovado pela Resolução nº  246, de 2011, de acordo com os pareceres emitidos nos autos, em:
 (i) conhecer da presente representação para, no mérito, considerá-la parcialmente procedente, dando por prejudicado o pedido de cautelar suspensiva formulado pela ora representante;
 (iii) indeferir o pedido de ingresso nos autos apresentado pela Exclusiva Aluguel de Veículos Ltda. – EPP, por não preencher o requisito estabelecido pelo art. 146 do RITCU, autorizando, todavia, a eventual obtenção de vista e cópia das peças não gravadas com a chancela de sigilo;
 (iii)  acolher parcialmente as razões de justificativas apresentadas por Javan de Melo Senna e João Ailton Bezerra Alves; e
 (iv) prolatar as determinações abaixo indicadas:
1. Processo TC-Processo 031.426/2018-2 (REPRESENTAÇÃO) 
	1.1. Representante: Exclusiva Aluguel de Veículos Ltda. – EPP (CNPJ 05.439.064/0001-07) .
	1.2. Entidade: Gerência Executiva do Instituto Nacional do Seguro Social em Vitória da Conquista – BA.
	1.3. Relator: Ministro-Substituto André Luís de Carvalho.
	1.4. Representante do Ministério Público: não atuou.
	1.5. Unidade Técnica: Secretaria de Controle Externo de Aquisições Logísticas (Selog) .
	1.6. Representação legal: Charles Willian Medeiros (OAB/PR 82.766) representando a Mar e Mar Veículos Ltda. – ME.
	1.7. Determinar, nos termos do art. 250, II, do RITCU, que a Gerência Executiva do Instituto Nacional do Seguro Social em Vitória da Conquista – BA abstenha-se de promover a prorrogação do subsequente contrato público, diante das falhas ora observadas no aludido Pregão Eletrônico 1/2018, devendo promover, então, a realização de novo certame, sem as falhas ora identificadas, para o eventual prosseguimento da contratação dos correspondentes serviços; 
	1.8. Determinar que a Selog adote as seguintes medidas: 
	1.8.1. envie a cópia do presente Acórdão, acompanhada da cópia do parecer da unidade técnica, à Gerência Executiva do Instituto Nacional do Seguro Social em Vitória da Conquista – BA, para ciência e eventuais providências; e
	1.8.2. arquive o presente auto, ficando a unidade técnica dispensada de promover o monitoramento sobre o item 1.7 deste Acórdão.

Segunda Câmara

Gerência Executiva do Instituto Nacional do Seguro Social em Vitória da Conquista - BA.

Exclusiva Aluguel de Veículos Ltda. - EPP (CNPJ 05.439.064/0001-07).

ANDRÉ DE CARVALHO

Charles Willian Medeiros (OAB/PR 82.766) representando a Mar e Mar Veículos Ltda. - ME.

Não atuou.

REPRESENTAÇÃO (REPR)

Secretaria de Controle Externo de Aquisições Logísticas (Selog).